---
title: "MLGz - Numerical response"
output: 
  html_document:
date: "2024-11-02"
---


## Introducció

Comprendre els factors que influeixen en els nivells d'insulina és essencial per poder avançar en eines de diagnòstic i tractament de la diabetes. Per a això, aquesta part del projecte es centra en evaluar com les diferents variables (tan observacions clíniques com d'estil de vida) afecten a aquests mitjançant la creació d'un model lineal generalitzat (MLGz). I tot i que aquest és l'objectiu principal, això també podria ser utilitzat com a base per a averiguar el tipus de diabetes que pateix el pacient en futures investigacions, donat que cadascún afecta als nivells d'insulina d'una manera diferent


## Creació del model

### Selecció de les variables per al model
```{r, echo=FALSE, message=FALSE}
# Llegir dades i carregar llibreries
ddiab   <- read.csv("diabetes_data.csv")
library(car)
```

Primer, realitzarem un model lineal generalitzat amb el nivell d'insulina com a variable resposta i totes les variables (havent descartat prèviament les que no ens interessaven al pre-processing) com a explicatives, extreient també la variable 'Target', ja que el tipus de diabetes que és té determina els nivells d'insulina.

Aquest model l'utilitzarem per dictar quines variables es relacionen o no amb la resposta mitjançant l'observació del p-valor sobre cada paràmetre, mirant així si aquesta es influent (<<0.05) o no.

```{r, message=FALSE}
dmlgz_t  <- glm(Insulin.Levels ~ . -Target, family=gaussian, ddiab)
summary(dmlgz_t)
```

Primerament, veiem que el model amb variables explica més que el nul (NUll deviance >> Residual Deviance), per tant, deduim que diverses d'aquestes influeixen sobre el resultat de la variable objectiu.

Observem que l'edat, el BMI, la pressió arterial, els nivells de colesterol, la circumferència de la cintura, els nivells de glucosa en sang i el pes al nèixer han obtingut uns p-valor molt significants, indicant que influeixen molt al resultat.

Per això, durem a terme un MLGz amb les variables més significatives:

```{r, message=FALSE} 
dmlgz_v  <- glm(Insulin.Levels ~ Age + BMI + Blood.Pressure + Cholesterol.Levels + Waist.Circumference + Blood.Glucose.Levels + Birth.Weight, family=gaussian, ddiab)
summary(dmlgz_v)
```

Una vegada realitzat aquest, passarem a comprovar les possibles interaccions entre les nostres variables.

### Model amb interacció
Ara durem a terme un model amb totes les interaccions per veure si l'efecte de les variables sobre la resposta depenen del valor d'altres, això ho farem mitjançant l'observació del p-valor de cadascuna i així comprovant si es rellevant incloure-les al model:

```{r}
dmlgz_int  <- glm(Insulin.Levels ~ (Age + BMI + Blood.Pressure + Cholesterol.Levels + Waist.Circumference + Blood.Glucose.Levels + Birth.Weight)^2, family=gaussian, ddiab)
```


Execuntat-lo observem que la majoria de les nostres variables interactuen entre elles (la seva influència en la variable resposta depèn de les altres), per tant, inclourem les interaccions més significatives (p-valor <<< 0.05) al model, comprovant a la deviància residual que això ha millorat el nostre model:

```{r}
dmlgz_i  <- glm(Insulin.Levels ~ Age + BMI + Blood.Pressure + Cholesterol.Levels + Waist.Circumference + Blood.Glucose.Levels + Birth.Weight + Age*BMI + Age*Blood.Pressure + Age*Cholesterol.Levels + Age*Waist.Circumference + Age*Blood.Glucose.Levels + Age*Birth.Weight + BMI*Blood.Pressure + BMI*Waist.Circumference + BMI*Birth.Weight + Blood.Pressure*Waist.Circumference + Blood.Pressure*Blood.Glucose.Levels + Blood.Glucose.Levels*Waist.Circumference + Blood.Glucose.Levels*Birth.Weight, family=gaussian, ddiab)
```

```{r, echo=FALSE}
cat("Deviancia residual sense interacció:", dmlgz_v$deviance, "\n")
cat("Deviancia residual amb interacció:", dmlgz_i$deviance, "\n")
```


### Elecció de la familia i link

A continuació, determinarem la familia i funció link a utilitzar, provant amb la Gaussiana, la Gamma i la inversa Gaussiana

```{r echo=FALSE}
dmlgz_gaus  <- glm(Insulin.Levels ~ Age + BMI + Blood.Pressure + Cholesterol.Levels + Waist.Circumference + Blood.Glucose.Levels + Birth.Weight + Age*BMI + Age*Blood.Pressure + Age*Cholesterol.Levels + Age*Waist.Circumference + Age*Blood.Glucose.Levels + Age*Birth.Weight + BMI*Blood.Pressure + BMI*Waist.Circumference + BMI*Birth.Weight + Blood.Pressure*Waist.Circumference + Blood.Pressure*Blood.Glucose.Levels + Blood.Glucose.Levels*Waist.Circumference + Blood.Glucose.Levels*Birth.Weight, family=gaussian, ddiab)

dmlgz_gam  <- glm(Insulin.Levels ~ Age + BMI + Blood.Pressure + Cholesterol.Levels + Waist.Circumference + Blood.Glucose.Levels + Birth.Weight + Age*BMI + Age*Blood.Pressure + Age*Cholesterol.Levels + Age*Waist.Circumference + Age*Blood.Glucose.Levels + Age*Birth.Weight + BMI*Blood.Pressure + BMI*Waist.Circumference + BMI*Birth.Weight + Blood.Pressure*Waist.Circumference + Blood.Pressure*Blood.Glucose.Levels + Blood.Glucose.Levels*Waist.Circumference + Blood.Glucose.Levels*Birth.Weight, family=Gamma, ddiab)

dmlgz_invgaus  <- glm(Insulin.Levels ~ Age + BMI + Blood.Pressure + Cholesterol.Levels + Waist.Circumference + Blood.Glucose.Levels + Birth.Weight + Age*BMI + Age*Blood.Pressure + Age*Cholesterol.Levels + Age*Waist.Circumference + Age*Blood.Glucose.Levels + Age*Birth.Weight + BMI*Blood.Pressure + BMI*Waist.Circumference + BMI*Birth.Weight + Blood.Pressure*Waist.Circumference + Blood.Pressure*Blood.Glucose.Levels + Blood.Glucose.Levels*Waist.Circumference + Blood.Glucose.Levels*Birth.Weight, family=inverse.gaussian(), ddiab)

residualPlot(dmlgz_gaus,    main='Gaussian')
residualPlot(dmlgz_gam,    main='Gamma')
residualPlot(dmlgz_invgaus,    main='Inverse Gaussian')
```

La familia Gamma es la que dóna millors resultats, donat que és la que millor cumpleix la linealitat i homocedasticitat. Per tant, ens quedarem amb la Gamma, comprovant abans que no ens hem deixat cap variable o interaccions importants:

```{r}
dmlgz_gam_t  <- glm(Insulin.Levels ~ . -Target, family=Gamma, ddiab)
summary(dmlgz_gam)
```

Observem que amb la familia Gamma la deviància residual millora molt, passant d'uns 4.000.000 a uns 10.000. 
A més, observem la salut del pàncreas passa a tenir un efecte significatiu, així que l'afegirem al model i ara comprovarem les interaccions:
```{r, message=FALSE}
dmlgz_gamv  <- glm(Insulin.Levels ~ (Age + BMI + Blood.Pressure + Cholesterol.Levels + Waist.Circumference + Blood.Glucose.Levels + Birth.Weight + Pancreatic.Health)^2, family=Gamma, ddiab)
summary(dmlgz_gamv)
```

Executant-lo,  veiem algunes més de significatives i algunes que deixen de ser-ho, per tant, ajustarem el model tenint-ho en compte:

```{r}
dmlgz_def  <- glm(Insulin.Levels ~ Age + BMI + Blood.Pressure + Cholesterol.Levels + Waist.Circumference + Blood.Glucose.Levels + Birth.Weight + Pancreatic.Health + Age*BMI + Age*Blood.Pressure + Age*Cholesterol.Levels + Age*Waist.Circumference + Age*Blood.Glucose.Levels + Age*Birth.Weight + Age*Pancreatic.Health  + BMI*Cholesterol.Levels + BMI*Blood.Pressure + BMI*Waist.Circumference + Blood.Pressure*Blood.Glucose.Levels + Blood.Pressure*Pancreatic.Health + Blood.Glucose.Levels*Waist.Circumference + Blood.Glucose.Levels*Pancreatic.Health, family=Gamma, ddiab)
```

```{r, echo=FALSE}
cat("Deviancia residual amb les interaccions pertanyents a la familia Gamma:", dmlgz_def$deviance, "\n")
```

D'aquest manera, veiem que hem aconseguit disminuir força la deviància residual, passant de ~10.000 a ~9.000. 


## Validació final i conclusions

Emprenem el gràfic de residus en funció del predictor lineal per a iniciar la validació del model:
```{r}
residualPlot(dmlgz_def)
```

Donat que hem resolt prèviament els problemes de linealitat i homocedasticitat, els gràfics residuals confirmen que el model és vàlid. Tot i això, l'AIC del model és d'aproximadament 400.000, un valor elevat que podria deure's a una variabilitat no explicada o a la naturalesa complexa de les dades. Tot i així, la validació indica que el model és robust i les prediccions són fiables. 


