---
title: "ME - GIA. Introduccio MLGz (Covariables)"
date: "`r Sys.Date()`"
output: 
  html_document:
    toc: true
editor_options: 
  markdown: 
    wrap: 72
---

## Introducció

En un estudi per estudiar el nivell de colesterol en sang, en persones
en edat de creixement (9-20 anys), s'ha plantejat un model per explicar
el nivell de colesterol (***C***) en funció del pes (***P***), edat
(***E***) i alçada (***H***).

**És conegut que el pes és un dels factors que influeixen en l'augment
del** **nivell de colesterol**

A l'enunciat hi ha una falta de precisió, no és el pes el que fa
augmentar el colesterol, si no que és l'excés de pes. Per definir
l'excés de pes, EP, la informació que tenim és que EP = max{0, 0.5H -
10}

En aquest script es veuen els següents conceptes:

-   Model lineal general com **cas particular** del model lineal
    generalitzat
-   Com fer la **validació** del model lineal generalitzat
-   Com fer **prediccions** amb bandes de predicció
-   Com afecta la **funció link** i la **familia** a l'ajust

```{r echo = FALSE, message=FALSE}
# Carregar llibreries
library(car)
```

```{r echo = FALSE, message=FALSE}
dd    <- read.csv2("col.csv") # Llegir dades 
dd$EP <- pmax(0,dd$P-(dd$H/2-10))      # Exces de pes
n     <- nrow(dd)                      # Nombre individus 
```

## Descriptiva prèvia

**Colesterol en funció de l'excés de pes ajustat per l'edat**

```{r}
scatterplot(C ~ EP|E,smooth=F,boxplots=F,col=1:12,dd)
```

**Colesterol en funció de l'edat**

```{r}
scatterplot(C ~ E,   smooth=F,boxplots=F,col=1:12,dd[dd$EP==0,]) # Els que no tenen exces de pes
```

## Model lineal general com cas particular del model lineal generalitzat

En aquest apartat veurem com el Model lineal general (MLG) és un cas
particular del model lineal generalitzat (MGLz) i que tot el que obtenim
d'un és igual a l'altre. Començarem ajustant el model nul i el model amb
*E* i *EP* emprant `lm` (MLG) i `glm` (MLGz).

```{r}
# Models nuls
mod0  <-  lm(C ~ 1, dd)
modg0 <- glm(C ~ 1, dd, family = gaussian(link=identity))

# Models amb exces de pes i edat
mod   <-  lm(C ~ EP + E, dd)
modg  <- glm(C ~ EP + E, dd, family = gaussian(link=identity))
```

**Comparativa dels coeficients dels models nuls**

Observem que els models nuls són el mateix model.

```{r}
# Models nuls
summary(mod0)
summary(modg0)
```

**Comparativa dels coeficients dels models ajustats**

Observem que els models amb les variables explicatives són el mateix
model.

```{r}
# Models ajustats
summary(mod)
summary(modg)
```

**Comparativa dels VIFs**

Les col·linealitats també coincideixen

```{r}
vif(mod)
vif(modg)
```

**Comparativa del test Omnibus**

Els tests omnibus també coincideixen

```{r}
anova(mod0, mod)
anova(modg0,modg,test="F")
```

**Paràmetre de dispersió**

La teoria ens diu que el paràmetre de dispersió del MLGz és la
$\sigma^2$ (variància residual) del MLG.

```{r}
summary(modg)$dispersion
summary(mod)$sigma^2
```

**Comparativa de les prediccions**

Coincideixen els valors predits entre MLG i MLGz (tant tipus response
com link)

```{r}
pr_lm      <- predict(mod)                      # predict MLG 
pr_lm_resp <- predict(modg, type = "response")  # predict mu
pr_lm_link <- predict(modg, type = "link")      # predict eta (quan link=identity --> eta=mu)

summary(pr_lm_resp - pr_lm)
summary(pr_lm_link - pr_lm)
```

**Comparativa dels residus**

Coincideixen tots els residus (per ser família normal)

```{r}
pr_raw      <- residuals(modg,type = "response") # residus crus
pr_pearson  <- residuals(modg,type = "pearson")  # residus pearson
pr_deviance <- residuals(modg,type = "deviance") # residus deviance  
summary(pr_raw - pr_pearson)
summary(pr_raw - pr_deviance)
```

## Validació del Model lineal generalitzat

Emprem el gràfic de residus versus valors predits.

```{r}
# Plot residuals versus fitted
residualPlot(modg)
residualPlots(modg)
```

### Valors estranys

```{r}
influencePlot(model = modg)
```

## Predicció

Per les següents persones:

-   EP=0 ; E=15
-   EP=5 ; E=15

Trobem el interval de confiança del 95%.

```{r}
# Calcul del IC95% "manual"
pred <- predict(modg, data.frame(EP=c(0,5), E=c(15,15)), se.fit = T, type = "response")
cbind(pred$fit,
      pred$fit + qnorm(0.025) * pred$se.fit,
      pred$fit + qnorm(0.975) * pred$se.fit)

# Calcul del IC95% emprant funcio predict sobre model lineal
predict(mod,data.frame(EP=c(0,5),E=c(15,15)),interval="confidence")
```

Trobem el pseudo-interval de prediccio del 95% i el interval de
prediccio assimptòtic (en el cas de la Normal, són equivalents).

```{r}
# pseudo-interval 
cbind(pred$fit,
      pred$fit - 2 * pred$residual.scale,
      pred$fit + 2 * pred$residual.scale)               

# asimptotic
cbind(pred$fit,
      qnorm(0.025, pred$fit, pred$residual.scale),
      qnorm(0.975, pred$fit, pred$residual.scale))    
```

## Funció link i Familia

### Link identitat i familia Normal

La validació del model no és molt deficient però tampoc és òptima.

```{r}
residualPlot(modg)
```

### Altres funcions link

Com el que falla és la tendència central, hem de provar altre funcions
links.

```{r}
modg_inv  <- glm(C ~ EP + E, dd, family = gaussian(link="inverse"))
modg_inv2 <- glm(C ~ EP + E, dd, family = gaussian(link="1/mu^2"))
modg_log  <- glm(C ~ EP + E, dd, family = gaussian(link="log"))
```

Veiem el gràfic de rsidus versus valors predits dels 4 links.

```{r}
par(mfrow=c(2,2))
residualPlot(modg ,    main='Identity')
residualPlot(modg_inv, main='Inverse')
residualPlot(modg_inv2,main='Inverse^2')
residualPlot(modg_log, main='Log')
```

Sembla que la funció link *log*, millora una mica la tendencia central.
Comparem les prediccions del model amb link log i link identitat.

```{r}
##-- Valors a predir
E   <- 9:20
EP  <- 0
df  <- data.frame(E=E, EP=EP)
dd0 <- dd[dd$EP==0,]

##-- Prediccions link identitat
par(mfrow=c(1,2))
PP    <- predict(modg, df , type = "response")
disp  <- summary(modg)$dispersion
V     <- 1
ylim  <- range(PP) + c(-2,2) * sqrt(V*disp)
plot(C ~ E, dd0, ylim=ylim, main="Prediccions (EP=0) link identitat")
lines(E, PP)
lines(E, PP + 2 * sqrt(V*disp), col="red",lty=2)
lines(E, PP - 2 * sqrt(V*disp), col="red",lty=2)

##-- Prediccions link log
PP    <- predict(modg_log, df , type = "response")
disp  <- summary(modg_log)$dispersion
V     <- 1
ylim  <- range(PP) + c(-2,2) * sqrt(V*disp)
plot(C ~ E, dd0, ylim=ylim, main="Prediccions (EP=0) link log")
lines(E, PP)
lines(E, PP + 2 * sqrt(V*disp), col="green",lty=2)
lines(E, PP - 2 * sqrt(V*disp), col="green",lty=2)
```

### Altres families

La familia no l'hauriem de ajustar perquè sembla que no hi ha problemes
de heteroscedasticitat. Igualment fem proves per veure com influeix.
Mentenim el link "log"

```{r}
modg_nor <- glm(C ~ EP + E, dd, family = gaussian(link="log"))
modg_gam <- glm(C ~ EP + E, dd, family = Gamma(link="log"))
modg_iga <- glm(C ~ EP + E, dd, family = inverse.gaussian(link="log"))
```

Veiem el gràfic de residus versus valors predits de 3 families.

```{r}
par(mfrow=c(2,2))
residualPlot(modg_nor, main='Normal')
residualPlot(modg_gam, main='Gamma')
residualPlot(modg_iga, main='Inverse Gaussian')
```

Amb la familia Normal sembla que va millor. Comparem prediccions amb
Gamma

**EP=0**

```{r}
##-- Prediccions familia Normal
par(mfrow=c(1,2))
PP    <- predict(modg_nor, df , type = "response")
disp  <- summary(modg_nor)$dispersion
V     <- 1
ylim  <- range(PP) + c(-2,2) * sqrt(V*disp)
plot(C ~ E, dd0, ylim=ylim, main="Prediccions (EP=0) fam. Normal")
lines(E, PP)
lines(E, PP + 2 * sqrt(V*disp), col="red",lty=2)
lines(E, PP - 2 * sqrt(V*disp), col="red",lty=2)

##-- Prediccions familia Gamma
PP     <- predict(modg_gam, df , type = "response")
disp   <- summary(modg_gam)$dispersion
V      <- PP^2 # La funcio de variància en la gamma és mu^2
ylim   <- range(c(PP - 2 * sqrt(V*disp), PP + 2 * sqrt(V*disp)))
plot(C ~ E, dd0, ylim=ylim, main="Prediccions (EP=0) fam. Gamma")
lines(E, PP)
lines(E, PP + 2 * sqrt(V*disp), col="green",lty=2)
lines(E, PP - 2 * sqrt(V*disp), col="green",lty=2)
```

Amb la familia Gamma, les bandes de predicció a les edats tempranes son
massa folgades.

"""Cada fila muestra un predictor y su impacto en CCC:

1.  **Estimate**:

    -   Valor estimado del coeficiente:

        -   **Intercept (386.8560)**: El valor promedio de CCC cuando
            EP=0EP = 0EP=0 y E=0E = 0E=0.

        -   **EP (9.9347)**: Por cada unidad adicional en EPEPEP, CCC
            aumenta en 9.93479.93479.9347, manteniendo EEE constante.

        -   **E (-12.4542)**: Por cada unidad adicional en EEE, CCC
            disminuye en 12.454212.454212.4542, manteniendo EPEPEP
            constante.

2.  **Std. Error**:

    -   Error estándar de cada coeficiente: mide la incertidumbre de la
        estimación.

3.  **t value**:

    -   Estadístico ttt, calculado como: t=EstimateStd. Errort =
        \frac{\text{Estimate}}{\text{Std. Error}}t=Std. ErrorEstimate​
        Indica la fuerza de la relación entre el predictor y CCC.

4.  **Pr(\>\|t\|)**:

    -   Valor p asociado al estadístico ttt. Valores pequeños (p. ej.,
        \<0.05\< 0.05\<0.05) indican que el predictor tiene un efecto
        significativo:

        -   **Intercepto, EP y E**: Muy significativos (p\<0.001p \<
            0.001p\<0.001).

5.  **Signif. codes**:

    -   Niveles de significancia, donde "\*\*\*" indica p\<0.001p \<
        0.001p\<0.001.

### **4. Parámetros adicionales del modelo:**

#### Modelo lm:

-   **Residual standard error (29.93)**:

    -   Desviación estándar de los residuos. Representa qué tan lejos,
        en promedio, están las observaciones reales de las predicciones
        del modelo.

-   **Degrees of freedom (97)**:

    -   df=n−k−1df = n - k - 1df=n−k−1, donde nnn es el número de
        observaciones y kkk el número de predictores.

-   **Multiple R-squared (0.7654)**:

    -   Porcentaje de la varianza explicada por el modelo
        (76.54%76.54%76.54%).

    -   Un valor cercano a 1 indica un buen ajuste.

-   **Adjusted R-squared (0.7606)**:

    -   R-cuadrado ajustado penaliza por la cantidad de predictores.
        Útil para comparar modelos con diferentes números de
        predictores.

-   **F-statistic (158.2)** y **p-value (\< 2.2e-16)**:

    -   Evalúa si el modelo es significativamente mejor que un modelo
        sin predictores. Aquí, el modelo es altamente significativo.

#### Modelo glm:

-   **Dispersion parameter (895.7749)**:

    -   Estimación de la varianza de los residuos para la familia
        gaussiana.

-   **Null deviance (370370)**:

    -   Variabilidad total de los datos con un modelo base (solo el
        intercepto).

-   **Residual deviance (86890)**:

    -   Variabilidad restante después de ajustar el modelo con los
        predictores (EPEPEP y EEE).

-   **AIC (968.51)**:

    -   Criterio de información de Akaike: mide el ajuste del modelo
        penalizando por la complejidad. Modelos con menor AIC son
        preferibles.

-   **Number of Fisher Scoring iterations (2)**:

    -   Número de iteraciones requeridas para ajustar el modelo.

### **Conclusión**:

-   Ambos modelos muestran que EPEPEP y EEE tienen un efecto
    significativo en CCC.

-   El modelo tiene un buen ajuste (R2R\^2R2 alto, desviancia reducida),
    y los coeficientes son significativos.

-   La relación: C=386.856+9.9347⋅EP−12.4542⋅EC = 386.856 + 9.9347
    \cdot EP - 12.4542 \cdot EC=386.856+9.9347⋅EP−12.4542⋅E permite
    interpretar el impacto de cada predictor en CCC. """
